【裁判字號】    98,上,538
【裁判日期】    981110
【裁判案由】    分配表異議之訴
【裁判全文】
臺灣高等法院民事判決                   98年度上字第538號
上  訴  人  乙○○
訴訟代理人  曾冠棋律師
被 上訴 人  丁○○
訴訟代理人  丙○○
被 上訴 人  甲○○
上列當事人間請求分配表異議之訴等事件，上訴人對於中華民國
98年4月14日臺灣基隆地方法院97年度訴字第553號第一審判決提
起上訴，本院於98年10月27日言詞辯論終結，判決如下：
    主  文
原判決關於撤銷詐害債權行為部分廢棄。
其餘上訴駁回。
第二審訴訟費用由上訴人負擔。
    事實及理由
一、上訴人主張：被上訴人丁○○並無資力可供借款予被上訴人
    甲○○，竟與甲○○通謀虛偽意思表示成立假債權，以其持
    有甲○○簽發如原判決附表所示3張本票（下稱系爭本票）
    之不實票據債權，取得本票裁定後，向原法院聲請以96年度
    執字第15760號執行事件拍賣甲○○所有坐落臺北縣貢寮鄉
    ○里段舊社小段73地號土地（下稱執行標的物），賣得價金
    新臺幣（下同）262萬8,000元，丁○○因而受分配執行費3
    萬1,400元、本息191萬8,518元，致伊之假扣押債權之分配
    金額不足21萬3,828元，詐害其債權等語，爰依強制執行法
    第41條第1項前段及民法第87條、第244條第1項選擇合併提
    起本訴，求為判決：(一)確認丁○○對甲○○就系爭本票債權
    不存在；(二)原法院96年度執字第15760號執行事件之分配表
    次序2、3關於丁○○之分配金額應予剔除，上訴人之分配金
    額應更正為88萬9,933元之判決。原審為上訴人敗訴判決。
    上訴聲明：(一)原判決廢棄。(二)原法院96年度執字第15760號
    執行事件民國97年10月7日分配表次序2、3，關於丁○○之
    分配金額3萬1,400元及191萬8,518元，應予剔除。(三)上訴人
    應分配金額應更正為88萬9,933元。(四)確認丁○○持有甲○
    ○簽發之系爭本票，對甲○○之本票債權不存在。
二、被上訴人則以：系爭本票債權為真正，甲○○確曾向丁○○
    分別借用50萬元、40萬元、150萬元，其中50萬元部分，丁
    ○○於96年8月10日以無摺存款方式將款項存入甲○○設立
    於兆豐商業銀行五福分行00000000000號帳戶；另40萬元部
    分，丁○○亦於同年8月13日存入甲○○設立於彰化商業銀
    行00000000000000號帳戶；其餘150萬元部分，係因甲○○
    於同年3月5日擬將本件執行標的物出賣予訴外人戊○○，戊
    ○○並已付清價金，其於辦理土地所有權移轉登記時，發現
    該土地業經他人聲請假處分因而遭地政機關駁回登記之申請
    ，甲○○不得以遂解除該土地買賣契約，為退還戊○○先前
    已給付之價金，乃向丁○○借款150萬元，並由丁○○於96
    年8月7日將款項存入戊○○設立於彰化商業銀行0000000000
    00號帳戶。又丁○○借款予甲○○之資金來源均係其退休金
    ，且其除已取得96年度票字第18627號確定裁定為執行名義
    外，並已取得臺灣高雄地方法院（下稱高雄地院）97年度促
    字第19964號確定支付命令；上訴人主張被上訴人2人間通謀
    虛偽意思表示成立本票債權，應負舉證之責等語，資為抗辯
    。答辯聲明：上訴駁回。
三、經查被上訴人丁○○以其對被上訴人甲○○之系爭本票債權
    ，以高雄地院96年度票字第18627號准許本票強制執行裁定
    為執行名義，向原法院聲請以96年度執字第15760號清償票
    款強制執行事件，對甲○○所有上揭土地實施強制執行，拍
    賣價金262萬8,000元，上訴人亦以臺灣臺北地方法院97年度
    裁全字第743號民事裁定，聲請對甲○○同上執行標的物實
    施假扣押，原法院民事執行處於97年10月7日製作分配表，
    丁○○分配執行費3萬1,400元、債權本息191萬8,518元，上
    訴人分配債權原本67萬6,105元，尚不足21萬3,828元，上訴
    人並就分配表向執行處提出異議等情，為兩造所不爭，且經
    本院調閱前開執行卷宗核閱無訛。
四、上訴人主張丁○○無資力而與甲○○通謀虛偽意思表示成立
    假債權，由甲○○簽發不實本票債權由丁○○配合聲請執行
    ，以逃避上訴人之強制執行，應屬無效等情，為被上訴人所
    否認，並以前揭內容抗辯，是本件首應審究厥為系爭本票債
    權是否為被上訴人2人間通謀虛偽意思表示所成立？第按當
    事人主張有利於己之事實者，就其主張負舉證責任，民事訴
    訟法第277條定有明文。次按第三人主張表意人與相對人通
    謀而為虛偽意思表示者，該第三人應負舉證之責，最高法院
    48年台上字第29號著有判例可參。準此，上訴人應就被上訴
    人2人間通謀虛偽意思表示簽發不實本票之事實，負舉證責
    任。上訴人雖謂修正民事訴訟法第277條已增訂「但法律別
    有規定，或依其情事顯失公平者，不在此限」，本件應有但
    書之適用云云。微論丁○○已對甲○○取得高雄地院97年度
    促字第19964號確定支付命令（原審卷第323頁、第363頁）
    ；單就執行債務人言，丁○○與上訴人同屬其債權人；且上
    訴人與執行債務人甲○○尚有父女之誼，雖已反目，然客觀
    上，上訴人欲蒐集其有利於己證據之機會，仍不遑多讓於丁
    ○○。是由上訴人負舉證責任，自與訴訟誠信原則無悖，亦
    無顯失公平之情事。
五、次查被上訴人2人就其前揭消費借貸關係及系爭本票債權所
    涉之資金往來等情，已提出96年8月7日、同年月13日華南商
    業銀行存摺類存款取款憑條、合作金庫銀行同年8月10日取
    款憑條（見原審卷第327至329頁）、同年月7日華南商業銀
    行全行通收存款憑條及副根、同年月13日彰化銀行存款憑條
    、同年月10日兆豐國際商業銀行新台幣存摺類存款憑條副本
    聯（見原審卷第105至107頁）等件為證，依上開銀行存、提
    款憑條，足見丁○○曾分別於96年8月7日、同年月13日自其
    華南商業銀行帳戶提款150萬元、30萬元，及於同年月10日
    、同年月13日自其合作金庫銀行提款50萬元、10萬元；且確
    於96年8日10日、同年月13日各存入50萬元、40萬元至甲○
    ○之帳戶，暨於同年月7日匯款150萬元至訴外人戊○○之帳
    戶無訛。而甲○○與戊○○曾就本件執行標的物簽訂買賣契
    約，戊○○並已付清價金，其於辦理土地所有權移轉登記時
    ，發現該土地業經訴外人林堪聲請假處分因而遭地政機關駁
    回登記之申請，甲○○同意解除該土地買賣契約，價金退還
    戊○○等情，並據證人戊○○於本院陳證屬實（本院卷第13
    8-140頁），且有所有權買賣移轉契約（私、公契）書、增
    值稅繳款書（本院卷第60-63頁）、土地登記案件駁回通知
    書及台北縣政府稅捐稽徵處瑞芳分處准許撤回土地移轉現值
    申報（以協議解除買賣契約為由）之函可憑（見原審卷第14
    7頁、第335頁），後二公文書顯非被上訴人2人可臨訟虛構
    。甲○○辯稱其因解除買賣契約，為退還戊○○先前已給付
    之價金，乃向丁○○借款150萬元匯入戊○○之銀行帳戶，
    洵非無稽。甲○○旋於上開3日分別簽發面額各50萬元、40
    萬元、150萬元之本票3紙予丁○○為債權憑證與擔保，亦有
    本票影本3紙可憑（見原審卷第14至16頁），被上訴人2人互
    稱有借貸之合意，丁○○並已證明有交付借款之事實，是甲
    ○○曾向丁○○借款240萬元，堪信為真，足證被上訴人2人
    間確有240萬元之系爭本票債權存在。
六、上訴人雖主張丁○○並無資力可供借款予甲○○，丁○○交
    付給甲○○之240萬元實際上是甲○○所有云云。然查丁○
    ○之華南商業銀行帳戶於97年3月21日、97年3月24日各存款
    80萬元、60萬元，有丁○○之存摺明細在卷足憑（見原審卷
    第364頁），難謂係全無資力之人。又甲○○之彰化商業銀
    行苓雅分行、兆豐商業銀行五福分行帳戶雖分別於96年7月
    31日、96年8月7日、同年8月1日、8月6日、8月7日各有提款
    50萬元、50萬元、105萬元、50萬元、50萬元，合計305萬元
    之紀錄；另於96年8月1日、8月9日、8月10日各有存款55萬
    元、60萬元、150萬元、40萬元、30萬元、50萬元，合計385
    萬元之紀錄（見原審卷第358、379頁），核與丁○○於於96
    年8日10日、同年月13日存款50萬元、40萬元至甲○○之帳
    戶，及於同年月7日匯款150萬元至訴外人戊○○之帳戶之金
    額不符。上訴人復無法舉證證明丁○○之存款係來自甲○○
    ，自不能因甲○○之彰化商業銀行苓雅分行及兆豐商業銀行
    五福分行帳戶自96年7月31日至同年8月7日間有50萬元至105
    萬元不等現金提領之事實，即認丁○○交付甲○○之240萬
    元係來自甲○○上開帳戶提款。
七、又證人陳美蓉於原審證稱：伊曾向其父親丁○○借160萬元
    ，未定期限，後來陸續還款，96年8月7日還60萬元，同年8
    日10日還30萬元等語（見原審卷第385、386頁）；證人陳麗
    如於原審亦證稱：伊88間曾向其父親丁○○借150、160萬元
    之譜，96年間陸續以現金還款100萬元，時間不記得等語（
    見原審卷第387-389頁）；亦難謂丁○○全無資力可供出借
    予甲○○。上訴人主張丁○○就交付甲○○借款240萬元之
    來源，係之前的退休金「寄放」在其女兒陳美蓉、陳麗如帳
    戶，核與證人陳美蓉、陳麗如證稱係向丁○○「借款」不符
    ，且證人陳美蓉、陳麗如就借款時間、借款方式、還款金額
    均表示記憶不清，並均將大筆現金未存放於金融行庫等情，
    顯屬荒謬，應係丁○○與證人陳美蓉、陳麗如臨訟勾串之假
    債務云云。然家庭親人間之金錢周轉，囿於親情原難鉅細靡
    遺，互憑記憶自難免出入。況丁○○既有交付借款予甲○○
    之事實，已如前述，則丁○○交付款項之來源，無論係其退
    休金「寄放」予其女兒或「借款」予其女兒，均不足以影響
    丁○○確有匯款至甲○○及匯款訴外人戊○○帳戶之事實，
    且即令丁○○出借予甲○○之資金非來自其女兒即證人陳美
    蓉、陳麗如之還款，亦無從認定該款項係由甲○○提供，則
    丁○○之陳述縱與證人陳美蓉、陳麗如之證述略有出入，亦
    無從為有利於上訴人認定。
八、上訴人又主張甲○○在彰化商業銀行苓雅分行及兆豐商業銀
    行五福分行至少有5筆定期存款，無需向丁○○借款云云。
    按消費借貸於借用人與貸與人間有借貸之合意，且有金錢之
    交付，即生效力，至借貸之原因、動機除有特別情事外，殊
    與借貸關係有無成立無關，且企業界為謀財務靈活，資金周
    轉圓滿，本非必以定期存款彌補資金缺口。甲○○向丁○○
    借款時即使尚有銀行定期存款，亦不影響已成立之借貸關係
    ，上訴人以甲○○尚有銀行定期存款，推論被上訴人間之借
    貸關係是虛偽不實，亦不足採。
九、此外，上訴人復未能就其主張丁○○交付甲○○之款項實際
    上係來自甲○○，及被上訴人間之借款係屬通謀虛偽意思表
    示等事實舉證以實其說，其主張被上訴人2人係通謀虛偽意
    思表示成立系爭本票債權，應屬無效云云，洵不足採。其主
    張依強制執行法第41條第1項前段更正分配表之分配金額，
    亦屬無據。
十、綜上所述，上訴人主張依強制執行法第41條第1項前段及民
    法第87條規定，請求確認丁○○持有甲○○簽發之系爭本票
    ，對甲○○本票債權不存在；原法院96年度執字第15760號
    執行事件之97年10月7日分配表次序2、3，關於丁○○之分
    配金額3萬1,400元及1,91萬8,518元應予剔除；上訴人應分
    配金額應更正為88萬9,933元；均屬無據，不應准許。原審
    就此部分為上訴人敗訴之判決，並無不合。上訴論旨仍執前
    詞，指摘原判決此部分不當，求予廢棄改判，為無理由。
十一復查，上訴人原審起訴時，雖曾主張被上訴人2人通謀虛偽
    意思表示成立假債權，且屬詐害債權行為，依民法第87條、
    第244條第1項規定選擇合併提起本訴由法院擇一判斷（原審
    卷第5、6頁起訴狀），惟詐害債權行為於訴請法院撤銷判決
    確定前並非無效，此與基於通謀虛偽意思表示成立法律行為
    自始無效，乃不能併存之訴訟標的；而上訴人業於原審迭次
    撤回其聲明第4項即撤銷甲○○系爭本票之票據行為部分（
    原審卷第39頁、第384頁），則上訴人依民法第244條第1項
    規定撤銷詐害債權行為之訴訟標的早於原審言詞辯論終結前
    已脫離繫屬，僅餘依民法第87條通謀虛偽意思規定請求確認
    本票債權不存在部分。原判決就確認本票債權不存在部分，
    認為係依民法第87條、第244條第1項選擇合併擇一請求，即
    有未合，原判決進而就已脫離繫屬之詐害債權行為之訴訟標
    的為判斷，即屬就當事人未受聲明事項予以裁判，於法自有
    未合，上訴人就此雖未指摘，原判決此部分既有未合，仍應
    由本院廢棄之。
十二本件事證已臻明確，兩造其餘攻擊防禦方法及未經援用之證
    據，經審酌後核與判決結果不生影響，爰不一一論述，附此
    敘明。
十三據上論結，本件上訴為無理由，依民事訴訟法第449條第1項
    、第78條，判決如主文。
中    華    民    國    98    年    11    月    10    日
                  民事第十庭
                      審判長法  官  黃豐澤
                            法  官  鄭純惠
                            法  官  吳謀焰
正本係照原本作成。
如不服本判決，應於收受送達後20日內向本院提出上訴書狀，其
未表明上訴理由者，應於提出上訴後20日內向本院補提理由書狀
（均須按他造當事人之人數附繕本）上訴時應提出委任律師或具
有律師資格之人之委任狀；委任有律師資格者，另應附具律師資
格證書及釋明委任人與受任人有民事訴訟法第466條之1第1項但
書或第2項（詳附註）所定關係之釋明文書影本。
中    華    民    國    98    年    11    月    11    日
                            書記官  鄭淑昀
附註：
民事訴訟法第466條之1（第1項、第2項）：
對於第二審判決上訴，上訴人應委任律師為訴訟代理人。但上訴
人或其他法定代理人具有律師資格者，不在此限。
上訴人之配偶、三親等內之血親、二親等內之姻親，或上訴人為
法人、中央或地方機關時，其所屬專任人員具有律師資格並經法
院認為適當者，亦得為第三審訴訟代理人。

司法院資訊處製作；財團法人民間司法改革基金會備份。
